---
title: "Laboratorio 7 - Regresión Logística"
author: "Bryan Martínez, Adriana Palacios, y Nery Molina"
date: "`r Sys.Date()`"
output:
  pdf_document:
    latex_engine: xelatex
  html_document:
    df_print: paged
---

```{r setup, include=FALSE}
knitr::opts_chunk$set(echo = TRUE, warning = FALSE, message = FALSE)
library(dplyr)
library(ggplot2)
library(caret)
library(e1071)
library(rpart)
library(rpart.plot)
library(randomForest)
library(glmnet)
library(pROC)
library(profvis)
library(nnet)
load("listings.RData")
```

## **Repositorio**

https://github.com/Bamo0507/Laboratorio7_RL

---

## **Actividad 1 — Variables Dicotómicas**

En este caso, para trabajar en la misma línea de laboratorios pasados, la clasificación para los precios de las casas será: cara, intermedia y económica. Dado a que estamos trabajando con un modelo que utiliza variables cuantitativas para funcionar, en este caso para identificar a qué categoría perteneces se declararon tres variables nuevas para cada set de datos (entrenamiento y prueba): es_cara, es_intermedia, y es_economica. Sus valores serán 0 si no pertenece y 1 en caso de que lo haga.

```{r variables-dicotomicas}
train_clf$es_cara <- as.integer(train_clf$price_cat == "Cara")
train_clf$es_intermedia <- as.integer(train_clf$price_cat == "Intermedia")
train_clf$es_economica <- as.integer(train_clf$price_cat == "Economica")

test_clf$es_cara <- as.integer(test_clf$price_cat == "Cara")
test_clf$es_intermedia <- as.integer(test_clf$price_cat == "Intermedia")
test_clf$es_economica <- as.integer(test_clf$price_cat == "Economica")

cat("Distribucion en entrenamiento:\n")
print(table(train_clf$price_cat))
```

---

## **Actividad 2 — Conjuntos de Entrenamiento y Prueba**

Se aplica exactamente el mismo preprocesamiento, semilla y partición de los Laboratorios 3, 4, 5 y 6 para garantizar que todos los modelos sean comparables bajo las mismas condiciones.

```{r preprocesamiento}
listings$price <- as.numeric(gsub("[$,]", "", listings$price))

vars_eliminar <- c(
  "id", "listing_url", "scrape_id", "picture_url",
  "host_id", "host_url", "host_thumbnail_url", "host_picture_url",
  "name", "description", "neighborhood_overview", "host_about",
  "host_name", "host_location", "amenities", "host_verifications",
  "source", "last_scraped", "calendar_last_scraped", "calendar_updated",
  "host_since", "first_review", "last_review",
  "bathrooms_text", "host_total_listings_count", "neighbourhood",
  "minimum_nights_avg_ntm", "maximum_nights_avg_ntm",
  "number_of_reviews_ltm", "number_of_reviews_l30d", "number_of_reviews_ly",
  "calculated_host_listings_count_entire_homes",
  "calculated_host_listings_count_private_rooms",
  "calculated_host_listings_count_shared_rooms",
  "estimated_revenue_l365d",
  "host_has_profile_pic", "neighbourhood_group_cleansed"
)

listings_clean <- listings[, !(names(listings) %in% vars_eliminar)]
```

```{r division}
listings_model <- listings_clean[!is.na(listings_clean$price), ]

set.seed(42)
trainIndex <- sample(seq_len(nrow(listings_model)), size = floor(0.7 * nrow(listings_model)))
train <- listings_model[ trainIndex, ]
test  <- listings_model[-trainIndex, ]

cat("Total de filas en dataset:", nrow(listings_model), "\n")
cat("Datos entrenamiento:", nrow(train), "\n")
cat("Datos prueba:", nrow(test), "\n")
```

```{r datos-numericos}
train_num <- na.omit(train[, sapply(train, is.numeric)])
test_num  <- test[, names(train_num)]
test_num  <- na.omit(test_num)

cat("Predictores numéricos disponibles:", ncol(train_num) - 1, "\n")
cat("Filas en entrenamiento (numérico):", nrow(train_num), "\n")
cat("Filas en prueba (numérico):", nrow(test_num), "\n")
```

```{r variable-categorica}
q33 <- as.numeric(quantile(train_num$price, probs = 0.33, na.rm = TRUE))
q67 <- as.numeric(quantile(train_num$price, probs = 0.67, na.rm = TRUE))

train_clf <- train_num %>%
  mutate(
    price_cat = cut(
      price,
      breaks = c(-Inf, q33, q67, Inf),
      labels = c("Economica", "Intermedia", "Cara"),
      right = TRUE,
      ordered_result = TRUE
    )
  )

test_clf <- test_num %>%
  mutate(
    price_cat = cut(
      price,
      breaks = c(-Inf, q33, q67, Inf),
      labels = c("Economica", "Intermedia", "Cara"),
      right = TRUE,
      ordered_result = TRUE
    )
  )

train_tree_clf <- train_clf %>% select(-price)
test_tree_clf  <- test_clf  %>% select(-price)

cat("Limite superior Economica:", q33, "\n")
cat("Limite superior Intermedia:", q67, "\n")
```

```{r funciones-metricas, include=FALSE}
calc_rmse <- function(obs, pred) sqrt(mean((obs - pred)^2, na.rm = TRUE))
calc_mae  <- function(obs, pred) mean(abs(obs - pred), na.rm = TRUE)
calc_r2   <- function(obs, pred) {
  ss_res <- sum((obs - pred)^2, na.rm = TRUE)
  ss_tot <- sum((obs - mean(obs, na.rm = TRUE))^2, na.rm = TRUE)
  1 - ss_res / ss_tot
}
```

---

## **Actividad 3 — Modelo de Regresión Logística Binaria (¿Es cara?)**

```{r rl-cara-train}
# Usar glm estándar (family = binomial), sin cross-validation en el preprocesamiento
# CV durante entrenamiento tomó tiempo excesivo en Lab 6
```

---

## **Actividad 4 — Análisis del Modelo**

```{r rl-cara-vif}

```

```{r rl-cara-correlacion}

```

---

## **Actividad 5 — Evaluación en Conjunto de Prueba**

```{r rl-cara-prueba}

```

---

## **Actividad 6 — Sobreajuste y Curvas de Aprendizaje**

```{r rl-cara-overfitting}

```

```{r rl-cara-curvas}

```

---

## **Actividad 7 — Tuneo con Regularización**

```{r rl-cara-tuneo}

```

---

## **Actividad 8 — Matriz de Confusión y Rendimiento**

```{r rl-cara-matriz}

```

```{r rl-cara-profvis}

```

---

## **Actividad 9 — Optimización del Umbral de Decisión**

```{r rl-cara-roc}

```

```{r rl-cara-umbral-optimo}

```

---

## **Actividad 10 — Selección del Mejor Modelo Binario**

```{r rl-cara-seleccion}

```

---

## **Actividad 11 — Modelo Multinomial: Categoría Completa de Precio**

```{r rl-multiclase-train}

```

```{r rl-multiclase-prueba}

```

---

## **Actividad 12 — Comparación General de Modelos de Clasificación**

```{r modelos-anteriores-clf}

```

```{r comparacion-final}

```

---
