---
title: "Laboratorio 7 - Regresión Logística"
author: "Bryan Martínez, Adriana Palacios, y Nery Molina"
date: "`r Sys.Date()`"
output:
  pdf_document:
    latex_engine: xelatex
  html_document:
    df_print: paged
---

```{r setup, include=FALSE}
knitr::opts_chunk$set(echo = TRUE, warning = FALSE, message = FALSE)
library(dplyr)
library(ggplot2)
library(caret)
library(e1071)
library(rpart)
library(rpart.plot)
library(randomForest)
library(glmnet)
library(pROC)
library(profvis)
library(nnet)
load("listings.RData")
```

## **Repositorio**

https://github.com/Bamo0507/Laboratorio7_RL

---

## **Actividad 1 — Variables Dicotómicas**

En este caso, para trabajar en la misma línea de laboratorios pasados, la clasificación para los precios de las casas será: cara, intermedia y económica. Dado a que estamos trabajando con un modelo que utiliza variables cuantitativas para funcionar, en este caso para identificar a qué categoría perteneces se declararon tres variables nuevas para cada set de datos (entrenamiento y prueba): es_cara, es_intermedia, y es_economica. Sus valores serán 0 si no pertenece y 1 en caso de que lo haga.

```{r variables-dicotomicas}
train_clf$es_cara <- as.integer(train_clf$price_cat == "Cara")
train_clf$es_intermedia <- as.integer(train_clf$price_cat == "Intermedia")
train_clf$es_economica <- as.integer(train_clf$price_cat == "Economica")

test_clf$es_cara <- as.integer(test_clf$price_cat == "Cara")
test_clf$es_intermedia <- as.integer(test_clf$price_cat == "Intermedia")
test_clf$es_economica <- as.integer(test_clf$price_cat == "Economica")

cat("Distribucion en entrenamiento:\n")
print(table(train_clf$price_cat))
```

---

## **Actividad 2 — Conjuntos de Entrenamiento y Prueba**

Se aplica exactamente el mismo preprocesamiento, semilla y partición de los Laboratorios 3, 4, 5 y 6 para garantizar que todos los modelos sean comparables bajo las mismas condiciones.

```{r preprocesamiento}
listings$price <- as.numeric(gsub("[$,]", "", listings$price))

vars_eliminar <- c(
  "id", "listing_url", "scrape_id", "picture_url",
  "host_id", "host_url", "host_thumbnail_url", "host_picture_url",
  "name", "description", "neighborhood_overview", "host_about",
  "host_name", "host_location", "amenities", "host_verifications",
  "source", "last_scraped", "calendar_last_scraped", "calendar_updated",
  "host_since", "first_review", "last_review",
  "bathrooms_text", "host_total_listings_count", "neighbourhood",
  "minimum_nights_avg_ntm", "maximum_nights_avg_ntm",
  "number_of_reviews_ltm", "number_of_reviews_l30d", "number_of_reviews_ly",
  "calculated_host_listings_count_entire_homes",
  "calculated_host_listings_count_private_rooms",
  "calculated_host_listings_count_shared_rooms",
  "estimated_revenue_l365d",
  "host_has_profile_pic", "neighbourhood_group_cleansed"
)

listings_clean <- listings[, !(names(listings) %in% vars_eliminar)]
```

```{r division}
listings_model <- listings_clean[!is.na(listings_clean$price), ]

set.seed(42)
trainIndex <- sample(seq_len(nrow(listings_model)), size = floor(0.7 * nrow(listings_model)))
train <- listings_model[ trainIndex, ]
test  <- listings_model[-trainIndex, ]

cat("Total de filas en dataset:", nrow(listings_model), "\n")
cat("Datos entrenamiento:", nrow(train), "\n")
cat("Datos prueba:", nrow(test), "\n")
```

```{r datos-numericos}
train_num <- na.omit(train[, sapply(train, is.numeric)])
test_num  <- test[, names(train_num)]
test_num  <- na.omit(test_num)

cat("Predictores numéricos disponibles:", ncol(train_num) - 1, "\n")
cat("Filas en entrenamiento (numérico):", nrow(train_num), "\n")
cat("Filas en prueba (numérico):", nrow(test_num), "\n")
```

```{r variable-categorica}
q33 <- as.numeric(quantile(train_num$price, probs = 0.33, na.rm = TRUE))
q67 <- as.numeric(quantile(train_num$price, probs = 0.67, na.rm = TRUE))

train_clf <- train_num %>%
  mutate(
    price_cat = cut(
      price,
      breaks = c(-Inf, q33, q67, Inf),
      labels = c("Economica", "Intermedia", "Cara"),
      right = TRUE,
      ordered_result = TRUE
    )
  )

test_clf <- test_num %>%
  mutate(
    price_cat = cut(
      price,
      breaks = c(-Inf, q33, q67, Inf),
      labels = c("Economica", "Intermedia", "Cara"),
      right = TRUE,
      ordered_result = TRUE
    )
  )

train_tree_clf <- train_clf %>% select(-price)
test_tree_clf  <- test_clf  %>% select(-price)

cat("Limite superior Economica:", q33, "\n")
cat("Limite superior Intermedia:", q67, "\n")
```

```{r funciones-metricas, include=FALSE}
calc_rmse <- function(obs, pred) sqrt(mean((obs - pred)^2, na.rm = TRUE))
calc_mae  <- function(obs, pred) mean(abs(obs - pred), na.rm = TRUE)
calc_r2   <- function(obs, pred) {
  ss_res <- sum((obs - pred)^2, na.rm = TRUE)
  ss_tot <- sum((obs - mean(obs, na.rm = TRUE))^2, na.rm = TRUE)
  1 - ss_res / ss_tot
}
```

---

## **Actividad 3 — Modelo de Regresión Logística Binaria (¿Es cara?)**

```{r rl-cara-train}
set.seed(123)

train_rl <- train_clf %>%
  select(-price, -price_cat, -es_intermedia, -es_economica) %>%
  mutate(es_cara = factor(es_cara, levels = c(0, 1), labels = c("No", "Si")))

test_rl <- test_clf %>%
  select(-price, -price_cat, -es_intermedia, -es_economica) %>%
  mutate(es_cara = factor(es_cara, levels = c(0, 1), labels = c("No", "Si")))

ctrl <- trainControl(method = "cv", number = 5)

modelo_rl_cara <- train(
  es_cara ~ .,
  data = train_rl,
  method = "glm",
  family = binomial,
  trControl = ctrl
)

summary(modelo_rl_cara$finalModel)
```

---

## **Actividad 4 — Análisis del Modelo**

```{r rl-cara-vif}
library(car)
vif(modelo_rl_cara$finalModel)
```

El análisis de VIF revela multicolinealidad significativa entre algunas variables. Las más críticas son las relacionadas con disponibilidad: `availability_30`, `availability_60`, `availability_90`, `availability_365` y `availability_eoy`, todas con VIF elevados. Esto tiene sentido dado que cada una de estas variables mide qué tan disponible se mantiene una propiedad, simplemente tomando en cuenta diferentes espacios de tiempo. Por su parte, `latitude` y `longitude` también presentan multicolinealidad alta (VIF ~14), lo cual es esperable ya que ambas variables describen conjuntamente la ubicación geográfica de una propiedad y no pueden separarse conceptualmente.

La presencia de esta multicolinealidad no invalida el modelo para fines predictivos, pero sí afecta la interpretación individual de los coeficientes: cuando dos variables están muy correlacionadas, el modelo tiene dificultad para determinar cuánto le corresponde a cada una, lo que puede hacer que sus estimaciones no sean del todo precisas. A pesar de esto, la caída en deviance observada anteriormente indica que el modelo en su conjunto sí se adapta bien a los datos de entrenamiento.

```{r rl-cara-correlacion}
vars_pred <- train_rl %>% select(-es_cara)
cor_matrix <- cor(vars_pred, use = "complete.obs")
corrplot::corrplot(cor_matrix, method = "color", type = "upper",
                   tl.cex = 0.6, tl.col = "black", diag = FALSE)
```

---

## **Actividad 5 — Evaluación en Conjunto de Prueba**

```{r rl-cara-prueba}
pred_prob_cara <- predict(modelo_rl_cara, newdata = test_rl, type = "prob")[, "Si"]
pred_clase_cara <- ifelse(pred_prob_cara >= 0.5, "Si", "No")
pred_clase_cara <- factor(pred_clase_cara, levels = c("No", "Si"))

cm_cara <- confusionMatrix(pred_clase_cara, test_rl$es_cara, positive = "Si")
print(cm_cara)
```

Al evaluar el modelo en el conjunto de prueba, se observa que tiene una tendencia a infravalorar el precio de las propiedades, es decir, está más inclinado a clasificar una propiedad como no cara que a reconocer que sí lo es. Esto puede deberse en parte a la presencia de outliers en el conjunto de datos, que dificultan que el modelo aprenda correctamente el peso de cada variable a la hora de identificar propiedades de precio alto.

Si bien el accuracy del 81% puede parecer alentador a primera vista, en este contexto resulta engañoso. Al revisar el sensitivity de 62%, se evidencia que el modelo está dejando pasar una cantidad importante de propiedades que realmente son caras sin identificarlas como tal. Esto representa un riesgo real para SmartStay, ya que subestimar el precio de una propiedad cara implica pérdidas directas para el negocio. La especificidad del 90% refuerza esta idea: el modelo es muy bueno descartando propiedades no caras, lo que confirma que su sesgo apunta hacia ese lado.

---

## **Actividad 6 — Sobreajuste y Curvas de Aprendizaje**

```{r rl-cara-overfitting}
pred_train_prob <- predict(modelo_rl_cara, newdata = train_rl, type = "prob")[, "Si"]
pred_train_clase <- factor(ifelse(pred_train_prob >= 0.5, "Si", "No"), levels = c("No", "Si"))

cm_train <- confusionMatrix(pred_train_clase, train_rl$es_cara, positive = "Si")

cat("ENTRENAMIENTO\n")
cat("Accuracy:    ", round(cm_train$overall["Accuracy"], 4), "\n")
cat("Sensitivity: ", round(cm_train$byClass["Sensitivity"], 4), "\n")
cat("Specificity: ", round(cm_train$byClass["Specificity"], 4), "\n\n")

cat("PRUEBA\n")
cat("Accuracy:    ", round(cm_cara$overall["Accuracy"], 4), "\n")
cat("Sensitivity: ", round(cm_cara$byClass["Sensitivity"], 4), "\n")
cat("Specificity: ", round(cm_cara$byClass["Specificity"], 4), "\n")
```

Al revisar los resultados, el modelo no presenta sobreajuste. Si este fuera el caso, se esperaría que las métricas en entrenamiento fueran notablemente superiores a las de prueba, lo cual no ocurre. El accuracy baja de 0.8133 a 0.8108, la sensitivity de 0.6322 a 0.6240 y la specificity de 0.9020 a 0.9019, una diferencia de apenas 0.0001. Los rendimientos son prácticamente idénticos en ambos conjuntos, siempre ligeramente menores en prueba como es natural, pero sin la caída drástica que caracterizaría un modelo sobreajustado. Esto indica que el modelo generaliza bien a datos nuevos.

```{r rl-cara-curvas}
set.seed(123)
tamanos <- floor(seq(0.1, 1.0, by = 0.1) * nrow(train_rl))
resultados_curva <- data.frame()

for (n in tamanos) {
  idx <- sample(nrow(train_rl), n)
  subset_train <- train_rl[idx, ]
  modelo_curva <- glm(es_cara ~ ., data = subset_train, family = binomial)

  pred_tr <- ifelse(predict(modelo_curva, newdata = subset_train, type = "response") >= 0.5, "Si", "No")
  pred_te <- ifelse(predict(modelo_curva, newdata = test_rl, type = "response") >= 0.5, "Si", "No")

  acc_tr <- mean(pred_tr == as.character(subset_train$es_cara))
  acc_te <- mean(pred_te == as.character(test_rl$es_cara))

  resultados_curva <- rbind(resultados_curva, data.frame(n = n, conjunto = "Entrenamiento", accuracy = acc_tr))
  resultados_curva <- rbind(resultados_curva, data.frame(n = n, conjunto = "Prueba", accuracy = acc_te))
}

ggplot(resultados_curva, aes(x = n, y = accuracy, color = conjunto)) +
  geom_line(linewidth = 1) +
  geom_point() +
  labs(title = "Curvas de aprendizaje", x = "Tamaño del conjunto de entrenamiento",
       y = "Accuracy", color = "Conjunto") +
  theme_minimal()
```

La curva contribuye a la idea de que no hay sobreajuste, ya que se evidencia que a medida que aumenta el tamaño del conjunto de entrenamiento, ambas curvas convergen y se estabilizan, manteniéndose muy cercanas entre sí.

---

## **Actividad 7 — Tuneo con Regularización**

```{r rl-cara-tuneo}

```

---

## **Actividad 8 — Matriz de Confusión y Rendimiento**

```{r rl-cara-matriz}

```

```{r rl-cara-profvis}

```

---

## **Actividad 9 — Optimización del Umbral de Decisión**

```{r rl-cara-roc}

```

```{r rl-cara-umbral-optimo}

```

---

## **Actividad 10 — Selección del Mejor Modelo Binario**

```{r rl-cara-seleccion}

```

---

## **Actividad 11 — Modelo Multinomial: Categoría Completa de Precio**

```{r rl-multiclase-train}

```

```{r rl-multiclase-prueba}

```

---

## **Actividad 12 — Comparación General de Modelos de Clasificación**

```{r modelos-anteriores-clf}

```

```{r comparacion-final}

```

---
