---
title: "Laboratorio 7 - Regresión Logística"
author: "Bryan Martínez, Adriana Palacios, y Nery Molina"
date: "`r Sys.Date()`"
output:
  pdf_document:
    latex_engine: xelatex
  html_document:
    df_print: paged
---

```{r setup, include=FALSE}
knitr::opts_chunk$set(echo = TRUE, warning = FALSE, message = FALSE)
library(dplyr)
library(ggplot2)
library(caret)
library(e1071)
library(rpart)
library(rpart.plot)
library(randomForest)
library(glmnet)
library(pROC)
library(profvis)
library(nnet)
load("listings.RData")

listings$price <- as.numeric(gsub("[$,]", "", listings$price))

vars_eliminar <- c(
  "id", "listing_url", "scrape_id", "picture_url",
  "host_id", "host_url", "host_thumbnail_url", "host_picture_url",
  "name", "description", "neighborhood_overview", "host_about",
  "host_name", "host_location", "amenities", "host_verifications",
  "source", "last_scraped", "calendar_last_scraped", "calendar_updated",
  "host_since", "first_review", "last_review",
  "bathrooms_text", "host_total_listings_count", "neighbourhood",
  "minimum_nights_avg_ntm", "maximum_nights_avg_ntm",
  "number_of_reviews_ltm", "number_of_reviews_l30d", "number_of_reviews_ly",
  "calculated_host_listings_count_entire_homes",
  "calculated_host_listings_count_private_rooms",
  "calculated_host_listings_count_shared_rooms",
  "estimated_revenue_l365d",
  "host_has_profile_pic", "neighbourhood_group_cleansed"
)

listings_clean <- listings[, !(names(listings) %in% vars_eliminar)]
listings_model <- listings_clean[!is.na(listings_clean$price), ]

set.seed(42)
trainIndex <- sample(seq_len(nrow(listings_model)), size = floor(0.7 * nrow(listings_model)))
train <- listings_model[ trainIndex, ]
test  <- listings_model[-trainIndex, ]

train_num <- na.omit(train[, sapply(train, is.numeric)])
test_num  <- test[, names(train_num)]
test_num  <- na.omit(test_num)

q33 <- as.numeric(quantile(train_num$price, probs = 0.33, na.rm = TRUE))
q67 <- as.numeric(quantile(train_num$price, probs = 0.67, na.rm = TRUE))

train_clf <- train_num %>%
  mutate(price_cat = cut(price, breaks = c(-Inf, q33, q67, Inf),
                         labels = c("Economica", "Intermedia", "Cara"),
                         right = TRUE, ordered_result = TRUE))

test_clf <- test_num %>%
  mutate(price_cat = cut(price, breaks = c(-Inf, q33, q67, Inf),
                         labels = c("Economica", "Intermedia", "Cara"),
                         right = TRUE, ordered_result = TRUE))

train_tree_clf <- train_clf %>% select(-price)
test_tree_clf  <- test_clf  %>% select(-price)

calc_rmse <- function(obs, pred) sqrt(mean((obs - pred)^2, na.rm = TRUE))
calc_mae  <- function(obs, pred) mean(abs(obs - pred), na.rm = TRUE)
calc_r2   <- function(obs, pred) {
  ss_res <- sum((obs - pred)^2, na.rm = TRUE)
  ss_tot <- sum((obs - mean(obs, na.rm = TRUE))^2, na.rm = TRUE)
  1 - ss_res / ss_tot
}
```

## **Repositorio**

https://github.com/Bamo0507/Laboratorio7_RL

---

## **Actividad 1 — Variables Dicotómicas**

En este caso, para trabajar en la misma línea de laboratorios pasados, la clasificación para los precios de las casas será: cara, intermedia y económica. Dado a que estamos trabajando con un modelo que utiliza variables cuantitativas para funcionar, en este caso para identificar a qué categoría perteneces se declararon tres variables nuevas para cada set de datos (entrenamiento y prueba): es_cara, es_intermedia, y es_economica. Sus valores serán 0 si no pertenece y 1 en caso de que lo haga.

```{r variables-dicotomicas}
train_clf$es_cara <- as.integer(train_clf$price_cat == "Cara")
train_clf$es_intermedia <- as.integer(train_clf$price_cat == "Intermedia")
train_clf$es_economica <- as.integer(train_clf$price_cat == "Economica")

test_clf$es_cara <- as.integer(test_clf$price_cat == "Cara")
test_clf$es_intermedia <- as.integer(test_clf$price_cat == "Intermedia")
test_clf$es_economica <- as.integer(test_clf$price_cat == "Economica")

cat("Distribucion en entrenamiento:\n")
print(table(train_clf$price_cat))
```

---

## **Actividad 2 — Conjuntos de Entrenamiento y Prueba**

Se aplica exactamente el mismo preprocesamiento, semilla y partición de los Laboratorios 3, 4, 5 y 6 para garantizar que todos los modelos sean comparables bajo las mismas condiciones.

```{r confirmacion-sets}
cat("Total de filas en dataset:", nrow(listings_model), "\n")
cat("Datos entrenamiento:", nrow(train_num), "\n")
cat("Datos prueba:", nrow(test_num), "\n")
cat("Limite superior Economica:", q33, "\n")
cat("Limite superior Intermedia:", q67, "\n")
```

---

## **Actividad 3 — Modelo de Regresión Logística Binaria (¿Es cara?)**

```{r rl-cara-train}
set.seed(123)

train_rl <- train_clf %>%
  select(-price, -price_cat, -es_intermedia, -es_economica) %>%
  mutate(es_cara = factor(es_cara, levels = c(0, 1), labels = c("No", "Si")))

test_rl <- test_clf %>%
  select(-price, -price_cat, -es_intermedia, -es_economica) %>%
  mutate(es_cara = factor(es_cara, levels = c(0, 1), labels = c("No", "Si")))

ctrl <- trainControl(method = "cv", number = 5)

modelo_rl_cara <- train(
  es_cara ~ .,
  data = train_rl,
  method = "glm",
  family = binomial,
  trControl = ctrl
)

summary(modelo_rl_cara$finalModel)
```

Se entrenó un modelo de regresión logística binaria para predecir si una propiedad es cara o no, utilizando todas las variables numéricas disponibles a excepción del precio. Al revisar los resultados, la deviance nula es de 55,478, que es el error que se obtiene cuando el modelo solo predice en base al promedio, sin considerar ninguna variable. Ya con el modelo ajustado, esta cae a 36,665, lo que indica que las variables incluidas sí están aportando información real sobre lo que caracteriza a una propiedad cara.

En cuanto a las variables significativas, las siguientes tienen un impacto positivo sobre la probabilidad de ser cara:

- `bathrooms`
- `bedrooms`
- `accommodates`
- `beds`
- `review_scores_rating`
- `review_scores_cleanliness`
- `review_scores_location`
- `latitude`

Esto tiene sentido porque estas variables nos permiten aproximarnos al tamaño de la propiedad y a su relación calidad-precio. Mientras que las siguientes tienden a reducir la probabilidad de que una propiedad sea clasificada como cara:

- `review_scores_value`
- `review_scores_checkin`
- `review_scores_communication`
- `estimated_occupancy_l365d`
- `reviews_per_month`
- `minimum_minimum_nights`
- `availability_eoy`
- `longitude`

---

## **Actividad 4 — Análisis del Modelo**

```{r rl-cara-vif}
library(car)
vif(modelo_rl_cara$finalModel)
```

El análisis de VIF revela multicolinealidad significativa entre algunas variables. Las más críticas son las relacionadas con disponibilidad: `availability_30`, `availability_60`, `availability_90`, `availability_365` y `availability_eoy`, todas con VIF elevados. Esto tiene sentido dado que cada una de estas variables mide qué tan disponible se mantiene una propiedad, simplemente tomando en cuenta diferentes espacios de tiempo. Por su parte, `latitude` y `longitude` también presentan multicolinealidad alta (VIF ~14), lo cual es esperable ya que ambas variables describen conjuntamente la ubicación geográfica de una propiedad y no pueden separarse conceptualmente.

La presencia de esta multicolinealidad no invalida el modelo para fines predictivos, pero sí afecta la interpretación individual de los coeficientes: cuando dos variables están muy correlacionadas, el modelo tiene dificultad para determinar cuánto le corresponde a cada una, lo que puede hacer que sus estimaciones no sean del todo precisas. A pesar de esto, la caída en deviance observada anteriormente indica que el modelo en su conjunto sí se adapta bien a los datos de entrenamiento.

```{r rl-cara-correlacion}
vars_pred <- train_rl %>% select(-es_cara)
cor_matrix <- cor(vars_pred, use = "complete.obs")
corrplot::corrplot(cor_matrix, method = "color", type = "upper",
                   tl.cex = 0.6, tl.col = "black", diag = FALSE)
```

---

## **Actividad 5 — Evaluación en Conjunto de Prueba**

```{r rl-cara-prueba}
pred_prob_cara <- predict(modelo_rl_cara, newdata = test_rl, type = "prob")[, "Si"]
pred_clase_cara <- ifelse(pred_prob_cara >= 0.5, "Si", "No")
pred_clase_cara <- factor(pred_clase_cara, levels = c("No", "Si"))

cm_cara <- confusionMatrix(pred_clase_cara, test_rl$es_cara, positive = "Si")
print(cm_cara)
```

Al evaluar el modelo en el conjunto de prueba, se observa que tiene una tendencia a infravalorar el precio de las propiedades, es decir, está más inclinado a clasificar una propiedad como no cara que a reconocer que sí lo es. Esto puede deberse en parte a la presencia de outliers en el conjunto de datos, que dificultan que el modelo aprenda correctamente el peso de cada variable a la hora de identificar propiedades de precio alto.

Si bien el accuracy del 81% puede parecer alentador a primera vista, en este contexto resulta engañoso. Al revisar el sensitivity de 62%, se evidencia que el modelo está dejando pasar una cantidad importante de propiedades que realmente son caras sin identificarlas como tal. Esto representa un riesgo real para SmartStay, ya que subestimar el precio de una propiedad cara implica pérdidas directas para el negocio. La especificidad del 90% refuerza esta idea: el modelo es muy bueno descartando propiedades no caras, lo que confirma que su sesgo apunta hacia ese lado.

---

## **Actividad 6 — Sobreajuste y Curvas de Aprendizaje**

```{r rl-cara-overfitting}
pred_train_prob <- predict(modelo_rl_cara, newdata = train_rl, type = "prob")[, "Si"]
pred_train_clase <- factor(ifelse(pred_train_prob >= 0.5, "Si", "No"), levels = c("No", "Si"))

cm_train <- confusionMatrix(pred_train_clase, train_rl$es_cara, positive = "Si")

cat("ENTRENAMIENTO\n")
cat("Accuracy:    ", round(cm_train$overall["Accuracy"], 4), "\n")
cat("Sensitivity: ", round(cm_train$byClass["Sensitivity"], 4), "\n")
cat("Specificity: ", round(cm_train$byClass["Specificity"], 4), "\n\n")

cat("PRUEBA\n")
cat("Accuracy:    ", round(cm_cara$overall["Accuracy"], 4), "\n")
cat("Sensitivity: ", round(cm_cara$byClass["Sensitivity"], 4), "\n")
cat("Specificity: ", round(cm_cara$byClass["Specificity"], 4), "\n")
```

Al revisar los resultados, el modelo no presenta sobreajuste. Si este fuera el caso, se esperaría que las métricas en entrenamiento fueran notablemente superiores a las de prueba, lo cual no ocurre. El accuracy baja de 0.8133 a 0.8108, la sensitivity de 0.6322 a 0.6240 y la specificity de 0.9020 a 0.9019, una diferencia de apenas 0.0001. Los rendimientos son prácticamente idénticos en ambos conjuntos, siempre ligeramente menores en prueba como es natural, pero sin la caída drástica que caracterizaría un modelo sobreajustado. Esto indica que el modelo generaliza bien a datos nuevos.

```{r rl-cara-curvas}
set.seed(123)
tamanos <- floor(seq(0.1, 1.0, by = 0.1) * nrow(train_rl))
resultados_curva <- data.frame()

for (n in tamanos) {
  idx <- sample(nrow(train_rl), n)
  subset_train <- train_rl[idx, ]
  modelo_curva <- glm(es_cara ~ ., data = subset_train, family = binomial)

  pred_tr <- ifelse(predict(modelo_curva, newdata = subset_train, type = "response") >= 0.5, "Si", "No")
  pred_te <- ifelse(predict(modelo_curva, newdata = test_rl, type = "response") >= 0.5, "Si", "No")

  acc_tr <- mean(pred_tr == as.character(subset_train$es_cara))
  acc_te <- mean(pred_te == as.character(test_rl$es_cara))

  resultados_curva <- rbind(resultados_curva, data.frame(n = n, conjunto = "Entrenamiento", accuracy = acc_tr))
  resultados_curva <- rbind(resultados_curva, data.frame(n = n, conjunto = "Prueba", accuracy = acc_te))
}

ggplot(resultados_curva, aes(x = n, y = accuracy, color = conjunto)) +
  geom_line(linewidth = 1) +
  geom_point() +
  labs(title = "Curvas de aprendizaje", x = "Tamaño del conjunto de entrenamiento",
       y = "Accuracy", color = "Conjunto") +
  theme_minimal()
```

La curva contribuye a la idea de que no hay sobreajuste, ya que se evidencia que a medida que aumenta el tamaño del conjunto de entrenamiento, ambas curvas convergen y se estabilizan, manteniéndose muy cercanas entre sí.

---

## **Actividad 7 — Tuneo con Regularización**

```{r rl-cara-tuneo}
X_train_rl <- model.matrix(es_cara ~ ., data = train_rl)[, -1]
X_test_rl  <- model.matrix(es_cara ~ ., data = test_rl)[, -1]
y_train_rl <- ifelse(train_rl$es_cara == "Si", 1, 0)

set.seed(123)
modelo_ridge <- cv.glmnet(X_train_rl, y_train_rl, alpha = 0, family = "binomial")
modelo_lasso <- cv.glmnet(X_train_rl, y_train_rl, alpha = 1, family = "binomial")

cat("Lambda optimo Ridge:", modelo_ridge$lambda.min, "\n")
cat("Lambda optimo Lasso:", modelo_lasso$lambda.min, "\n")

mejor_alpha <- ifelse(min(modelo_ridge$cvm) < min(modelo_lasso$cvm), 0, 1)
mejor_lambda <- ifelse(mejor_alpha == 0, modelo_ridge$lambda.min, modelo_lasso$lambda.min)

cat("Mejor alpha:", mejor_alpha, "\n")
cat("Mejor lambda:", mejor_lambda, "\n")

modelo_rl_tuned <- glmnet(X_train_rl, y_train_rl, alpha = mejor_alpha,
                           lambda = mejor_lambda, family = "binomial")

pred_tuned_prob <- predict(modelo_rl_tuned, newx = X_test_rl, type = "response")[, 1]
pred_tuned_clase <- factor(ifelse(pred_tuned_prob >= 0.5, "Si", "No"), levels = c("No", "Si"))

cm_tuned <- confusionMatrix(pred_tuned_clase, test_rl$es_cara, positive = "Si")
print(cm_tuned)
```

Al comparar ambos modelos, Lasso (alpha=1) obtuvo un menor error en validación cruzada que Ridge (alpha=0), con un lambda óptimo de 0.0001463032. Este valor pequeño indica que la penalización aplicada es leve, lo que sugiere que la mayoría de variables aportan al modelo y no es necesario eliminar muchas. Con base en esto, se entrena un tercer modelo utilizando estos parámetros.

```{r rl-cara-tuned-final}
modelo_rl_tuned <- glmnet(X_train_rl, y_train_rl, alpha = mejor_alpha,
                           lambda = mejor_lambda, family = "binomial")

pred_tuned_prob <- predict(modelo_rl_tuned, newx = X_test_rl, type = "response")[, 1]
pred_tuned_clase <- factor(ifelse(pred_tuned_prob >= 0.5, "Si", "No"), levels = c("No", "Si"))

cm_tuned <- confusionMatrix(pred_tuned_clase, test_rl$es_cara, positive = "Si")
print(cm_tuned)
```

El modelo tuneado con Lasso mantiene métricas prácticamente idénticas al modelo base, con un accuracy de 81.09%, sensitivity de 62.40% y specificity de 90.20%.

---

## **Actividad 8 — Matriz de Confusión y Rendimiento**

```{r rl-cara-matriz}
print(cm_tuned)
```

```{r rl-cara-profvis}
tiempo_rl <- system.time({
  predict(modelo_rl_tuned, newx = X_test_rl, type = "response")
})
cat("Tiempo de prediccion (segundos):", tiempo_rl["elapsed"], "\n")
```

Los resultados reafirman lo discutido en actividades anteriores: el modelo es bueno descartando propiedades que no son caras, lo que evidencia que ha aprendido bien a identificar lo que caracteriza a esta categoría. No obstante, sigue siendo débil al momento de identificar propiedades que sí son caras. En la matriz se observa que 2,301 propiedades caras fueron clasificadas como no caras, lo que puede impactar directamente al negocio de SmartStay al comercializar propiedades por debajo de su precio real. En cuanto al tiempo de ejecución, el modelo tarda apenas 0.033 segundos en generar predicciones, lo que lo hace muy eficiente en ese aspecto.

---

## **Actividad 9 — Optimización del Umbral de Decisión**

```{r rl-cara-roc}
roc_cara <- roc(as.numeric(test_rl$es_cara == "Si"), pred_tuned_prob)
plot(roc_cara, main = "Curva ROC - Modelo Logístico (¿Es cara?)", col = "steelblue")

youden_idx <- which.max(roc_cara$sensitivities + roc_cara$specificities - 1)
umbral_youden <- roc_cara$thresholds[youden_idx]
cat("Umbral optimo (Youden):", round(umbral_youden, 4), "\n")
cat("Sensitivity en umbral optimo:", round(roc_cara$sensitivities[youden_idx], 4), "\n")
cat("Specificity en umbral optimo:", round(roc_cara$specificities[youden_idx], 4), "\n")
```

```{r rl-cara-umbral-optimo}
for (umbral in c(0.3, 0.3492, 0.4)) {
  pred_u <- factor(ifelse(pred_tuned_prob >= umbral, "Si", "No"), levels = c("No", "Si"))
  cm_u <- confusionMatrix(pred_u, test_rl$es_cara, positive = "Si")
  cat("Umbral:", umbral, "\n")
  cat("Accuracy:    ", round(cm_u$overall["Accuracy"], 4), "\n")
  cat("Sensitivity: ", round(cm_u$byClass["Sensitivity"], 4), "\n")
  cat("Specificity: ", round(cm_u$byClass["Specificity"], 4), "\n\n")
}
```

El índice de Youden identificó un umbral óptimo de 0.3492, por lo que se probó el modelo con umbrales de 0.3, 0.3492 y 0.4. Dado el tipo de negocio, lo que más interesa es no dejar escapar propiedades caras, ya que clasificarlas a un precio menor al real implica pérdidas directas para SmartStay. Por eso, el criterio de selección prioriza la sensitivity más alta, que se obtiene con un umbral de 0.3. Si bien este no ofrece el mejor accuracy ni la mayor specificity, es el que mejor se adapta a lo que el negocio necesita cuidar. 

---


## **Actividad 10 — Selección del Mejor Modelo Binario**

```{r rl-cara-seleccion}
pred_youden_clase <- factor(
  ifelse(pred_tuned_prob >= umbral_youden, "Si", "No"),
  levels = c("No", "Si")
)

cm_youden <- confusionMatrix(pred_youden_clase, test_rl$es_cara, positive = "Si")

tiempo_base <- system.time({
  predict(modelo_rl_cara, newdata = test_rl, type = "prob")[, "Si"]
})

tiempo_tuned_05 <- system.time({
  predict(modelo_rl_tuned, newx = X_test_rl, type = "response")[, 1]
})

comparacion_binaria <- data.frame(
  modelo = c(
    "RL base (umbral 0.5)",
    "RL regularizada (umbral 0.5)",
    paste0("RL regularizada (Youden = ", round(umbral_youden, 4), ")")
  ),
  AIC = c(
    AIC(modelo_rl_cara$finalModel),
    NA,
    NA
  ),
  BIC = c(
    BIC(modelo_rl_cara$finalModel),
    NA,
    NA
  ),
  Accuracy = c(
    as.numeric(cm_cara$overall["Accuracy"]),
    as.numeric(cm_tuned$overall["Accuracy"]),
    as.numeric(cm_youden$overall["Accuracy"])
  ),
  Sensitivity = c(
    as.numeric(cm_cara$byClass["Sensitivity"]),
    as.numeric(cm_tuned$byClass["Sensitivity"]),
    as.numeric(cm_youden$byClass["Sensitivity"])
  ),
  Specificity = c(
    as.numeric(cm_cara$byClass["Specificity"]),
    as.numeric(cm_tuned$byClass["Specificity"]),
    as.numeric(cm_youden$byClass["Specificity"])
  ),
  F1 = c(
    as.numeric(cm_cara$byClass["F1"]),
    as.numeric(cm_tuned$byClass["F1"]),
    as.numeric(cm_youden$byClass["F1"])
  ),
  FP = c(
    as.numeric(cm_cara$table["Si", "No"]),
    as.numeric(cm_tuned$table["Si", "No"]),
    as.numeric(cm_youden$table["Si", "No"])
  ),
  FN = c(
    as.numeric(cm_cara$table["No", "Si"]),
    as.numeric(cm_tuned$table["No", "Si"]),
    as.numeric(cm_youden$table["No", "Si"])
  ),
  tiempo_pred_seg = c(
    as.numeric(tiempo_base["elapsed"]),
    as.numeric(tiempo_tuned_05["elapsed"]),
    as.numeric(tiempo_tuned_05["elapsed"])
  )
)

comparacion_binaria_fmt <- comparacion_binaria
comparacion_binaria_fmt[] <- lapply(comparacion_binaria_fmt, function(x) {
  if (is.numeric(x)) round(x, 4) else x
})

knitr::kable(
  comparacion_binaria_fmt,
  caption = "Comparación de variantes del modelo binario"
)
print(cm_youden)
```

Al comparar las tres variantes, el modelo base y el regularizado con umbral 0.5 quedan prácticamente empatados: ambos rondan un **accuracy de 0.81**, una **specificity cercana a 0.90** y una **sensitivity de 0.62**. En otras palabras, funcionan muy bien para descartar propiedades que no son caras, pero siguen dejando pasar una cantidad importante de propiedades caras.

Cuando se cambia el umbral al valor sugerido por el índice de Youden (**0.3361** en esta corrida), el accuracy baja a aproximadamente **0.7947**, pero la sensitivity sube a **0.7686** y el **F1** mejora hasta alrededor de **0.7127**. Lo más importante es que los falsos negativos bajan de **2,359** a **1,444**, es decir, se dejan de perder **915** propiedades caras que antes estaban siendo clasificadas como no caras.

Por eso, la respuesta depende del criterio. Si el criterio fuera únicamente ajuste estadístico clásico y accuracy bruto, el modelo base luce ligeramente mejor y además es el único para el que aquí puede reportarse directamente **AIC = 37839.82** y **BIC = 38039.72**. Pero si el criterio es el del negocio de SmartStay —evitar subvalorar propiedades caras— entonces el mejor modelo binario es la **regresión logística regularizada con umbral ajustado por Youden**, porque reduce el error más costoso para la consultoría.

---

## **Actividad 11 — Modelo Multinomial: Categoría Completa de Precio**

```{r rl-multiclase-train}
train_multi <- train_clf %>%
  select(-price, -es_cara, -es_intermedia, -es_economica)

test_multi <- test_clf %>%
  select(-price, -es_cara, -es_intermedia, -es_economica)

train_multi$price_cat <- factor(train_multi$price_cat,
                                levels = c("Economica", "Intermedia", "Cara"),
                                ordered = FALSE)
test_multi$price_cat <- factor(test_multi$price_cat,
                               levels = c("Economica", "Intermedia", "Cara"),
                               ordered = FALSE)

ctrl_multi <- trainControl(method = "cv", number = 5)

grid_multi <- expand.grid(
  decay = c(0, 1e-4, 1e-3, 1e-2, 1e-1)
)

set.seed(123)
tiempo_multi_fit <- system.time({
  modelo_rl_multi <- train(
    price_cat ~ .,
    data = train_multi,
    method = "multinom",
    trControl = ctrl_multi,
    tuneGrid = grid_multi,
    trace = FALSE,
    MaxNWts = 20000,
    preProcess = c("center", "scale")
  )
})

modelo_rl_multi
```

```{r rl-multiclase-prueba}
tiempo_multi_pred <- system.time({
  pred_multi <- predict(modelo_rl_multi, newdata = test_multi)
})

cm_multi <- confusionMatrix(pred_multi, test_multi$price_cat)
print(cm_multi)

tabla_multi <- cm_multi$table
precision_multi <- diag(tabla_multi) / rowSums(tabla_multi)
recall_multi <- diag(tabla_multi) / colSums(tabla_multi)

metricas_multi <- data.frame(
  clase = rownames(tabla_multi),
  precision = as.numeric(precision_multi),
  recall = as.numeric(recall_multi)
)

metricas_multi_fmt <- metricas_multi
metricas_multi_fmt[] <- lapply(metricas_multi_fmt, function(x) {
  if (is.numeric(x)) round(x, 4) else x
})

knitr::kable(
  metricas_multi_fmt,
  caption = "Precisión y recall por clase del modelo multinomial"
)
cat("Tiempo de entrenamiento (segundos):", tiempo_multi_fit["elapsed"], "\n")
cat("Tiempo de predicción (segundos):", tiempo_multi_pred["elapsed"], "\n")
```

El modelo multinomial permite resolver directamente el problema completo: clasificar una vivienda como **económica, intermedia o cara** en una sola etapa, en lugar de separar primero una categoría binaria. En esta corrida, el desempeño esperado queda alrededor de un **accuracy de 0.638**, lo cual lo coloca por debajo de los mejores algoritmos no lineales, pero todavía por encima de un clasificador ingenuo como referencia básica.

La matriz de confusión muestra un patrón muy claro: las clases de los extremos (**económica** y **cara**) se separan razonablemente bien, mientras que la clase **intermedia** es la más difícil. Aproximadamente, el recall por clase queda cerca de **0.743** para Económica, **0.469** para Intermedia y **0.702** para Cara. Esto sugiere que el modelo entiende bien cuándo una propiedad cae claramente en los extremos del mercado, pero tiene problemas cuando la vivienda comparte características de dos categorías cercanas.

Eso tiene sentido desde el negocio y desde la estadística. Una regresión logística multinomial crea fronteras de decisión lineales; por lo tanto, si la clase intermedia está mezclada con viviendas que se parecen parcialmente a las económicas y parcialmente a las caras, el modelo tiende a repartir esos casos ambiguos hacia ambos lados. Aun así, el modelo tiene la ventaja de ser compacto, interpretable y rápido al predecir, por lo que sigue siendo una alternativa válida cuando se prioriza explicabilidad.

---

## **Actividad 12 — Comparación General de Modelos de Clasificación**

```{r modelos-anteriores-clf}
train_comp <- train_tree_clf
test_comp <- test_tree_clf

train_comp$price_cat <- factor(train_comp$price_cat,
                               levels = c("Economica", "Intermedia", "Cara"),
                               ordered = FALSE)
test_comp$price_cat <- factor(test_comp$price_cat,
                              levels = c("Economica", "Intermedia", "Cara"),
                              ordered = FALSE)

# Árbol de decisión
set.seed(123)
tiempo_tree_fit <- system.time({
  modelo_tree_final <- rpart(
    price_cat ~ .,
    data = train_comp,
    method = "class",
    control = rpart.control(
      maxdepth = 15,
      minbucket = 20,
      cp = 0.001
    )
  )
})

tiempo_tree_pred <- system.time({
  pred_tree_final <- predict(modelo_tree_final, newdata = test_comp, type = "class")
})

cm_tree_final <- confusionMatrix(pred_tree_final, test_comp$price_cat)

# Random Forest
set.seed(123)
tiempo_rf_fit <- system.time({
  modelo_rf_final <- randomForest(
    price_cat ~ .,
    data = train_comp,
    ntree = 80,
    mtry = floor((ncol(train_comp) - 1) * 0.5),
    nodesize = 2,
    importance = TRUE
  )
})

tiempo_rf_pred <- system.time({
  pred_rf_final <- predict(modelo_rf_final, newdata = test_comp)
})

cm_rf_final <- confusionMatrix(pred_rf_final, test_comp$price_cat)

# Naive Bayes
tiempo_nb_fit <- system.time({
  modelo_nb_final <- naiveBayes(price_cat ~ ., data = train_comp)
})

tiempo_nb_pred <- system.time({
  pred_nb_final <- predict(modelo_nb_final, newdata = test_comp)
})

cm_nb_final <- confusionMatrix(pred_nb_final, test_comp$price_cat)

# KNN
ctrl_knn <- trainControl(method = "cv", number = 5)

set.seed(123)
tiempo_knn_fit <- system.time({
  modelo_knn_final <- train(
    price_cat ~ .,
    data = train_comp,
    method = "knn",
    tuneGrid = expand.grid(k = 21),
    trControl = ctrl_knn,
    preProcess = c("center", "scale")
  )
})

tiempo_knn_pred <- system.time({
  pred_knn_final <- predict(modelo_knn_final, newdata = test_comp)
})

cm_knn_final <- confusionMatrix(pred_knn_final, test_comp$price_cat)

resumen_multiclase <- function(nombre, cm, tiempo_fit, tiempo_pred) {
  tabla <- cm$table
  data.frame(
    modelo = nombre,
    accuracy = as.numeric(cm$overall["Accuracy"]),
    kappa = as.numeric(cm$overall["Kappa"]),
    errores = sum(tabla) - sum(diag(tabla)),
    tiempo_fit = as.numeric(tiempo_fit["elapsed"]),
    tiempo_pred = as.numeric(tiempo_pred["elapsed"]),
    tiempo_total = as.numeric(tiempo_fit["elapsed"] + tiempo_pred["elapsed"])
  )
}

comparacion_modelos <- dplyr::bind_rows(
  resumen_multiclase("Árbol de decisión", cm_tree_final, tiempo_tree_fit, tiempo_tree_pred),
  resumen_multiclase("Random Forest", cm_rf_final, tiempo_rf_fit, tiempo_rf_pred),
  resumen_multiclase("Naive Bayes", cm_nb_final, tiempo_nb_fit, tiempo_nb_pred),
  resumen_multiclase("KNN", cm_knn_final, tiempo_knn_fit, tiempo_knn_pred),
  resumen_multiclase("Regresión logística multinomial", cm_multi, tiempo_multi_fit, tiempo_multi_pred)
)

comparacion_modelos <- comparacion_modelos %>%
  arrange(desc(accuracy))

comparacion_modelos_fmt <- comparacion_modelos
comparacion_modelos_fmt[] <- lapply(comparacion_modelos_fmt, function(x) {
  if (is.numeric(x)) round(x, 4) else x
})

knitr::kable(
  comparacion_modelos_fmt,
  caption = "Comparación final de modelos de clasificación"
)
```

```{r comparacion-final}
comparacion_modelos
```

En la comparación final, el modelo que mejor se comporta es **Random Forest**, con un accuracy esperado cercano a **0.7402** y el menor número de errores totales (**4,896**). Esto tiene bastante lógica: frente a un problema donde la clase intermedia se mezcla con las otras dos y las relaciones entre variables no son completamente lineales, un ensamble de árboles puede capturar interacciones y fronteras complejas mucho mejor que una regresión logística.

El modelo que **más se demoró en procesar** fue **KNN**, sobre todo en la etapa de predicción. En una corrida equivalente, su tiempo de predicción ronda los **28.6 segundos**, mucho más que los demás. Esto sucede porque KNN no “aprende” una frontera compacta, sino que compara cada observación nueva con una gran cantidad de observaciones del entrenamiento. Por eso, aunque su accuracy puede ser aceptable (**~0.6544**), su costo computacional lo vuelve poco práctico cuando el volumen de datos crece.

El modelo que **más se equivocó** fue **Naive Bayes**, con aproximadamente **7,659 errores** y un accuracy cercano a **0.5935**. El que **menos se equivocó** fue **Random Forest**. La **regresión logística multinomial** quedó en un punto intermedio: es más rápida y más interpretable que Random Forest, pero se equivoca más (**~6,821 errores**) porque impone fronteras más rígidas y lineales. El **árbol de decisión** también supera a la logística multinomial en accuracy (**~0.6856**), pero sigue por debajo de Random Forest porque un solo árbol tiene más varianza y menor capacidad de generalización. En resumen, si se prioriza desempeño predictivo, el mejor modelo final es **Random Forest**; si se prioriza interpretabilidad y velocidad de inferencia, la **regresión logística multinomial** sigue siendo defendible como modelo explicativo.
